臺灣臺中地方法院刑事判決　　　　　　　　　　　　九十三年度易字第二一六四號
　　公　訴　人　臺灣臺中地方法院檢察署檢察官
　　被　　　告　乙○○
　　　　　　　　丁○○
　　　　　　　　丙○○
右列被告等因偽造文書案件，經檢察官提起公訴（九十三年度偵字第二一一五號），
本院判決如左：
    主  文
乙○○共同明知為不實之事項而使公務員登載於職務上所掌之公文書，足以生損害於
公眾，累犯，處有期徒刑肆月，如易科罰金，以參佰元折算壹日。
丁○○共同明知為不實之事項而使公務員登載於職務上所掌之公文書，足以生損害於
公眾，處有期徒刑參月，如易科罰金，以參佰元折算壹日。
丙○○共同明知為不實之事項而使公務員登載於職務上所掌之公文書，足以生損害於
公眾，處有期徒刑貳月，如易科罰金，以參佰元折算壹日。緩刑貳年。
    犯罪事實
一、乙○○曾因侵占、偽造文書案件，經臺灣南投地方法院分別判處有期徒刑八月、
    六月，定應執行刑一年確定，甫於民國九十年二月十二日縮刑期滿執行完畢。乙○○與大陸地區人士丁○○係夫妻，乙○○在南投縣埔里鎮○○路八十六號經營
    「水沙連」卡拉ＯＫ，僱用甲○○（原名魏麗華，俟通緝到案後另行審結）在該
    處工作，甲○○因而得知乙○○意圖使大陸地區男子與臺灣地區女子以辦理假結
    婚登記，再申請探親之方式進入臺灣，並願意支付介紹人及擔任人頭配偶之臺灣
    女子相當之報酬一事。九十二年九月間，甲○○與丙○○閒聊間，談到前揭情事
    ，丙○○因缺錢，乃透過甲○○之介紹，與乙○○接洽，旋同意擔任人頭配偶，
    乙○○並與丙○○、甲○○約定事成後分別給付丙○○每半年新臺幣（下同）五
    萬元（起訴書誤繕為三萬元）之報酬及給付甲○○一萬元之報酬。乙○○、丁○○、丙○○、甲○○即共同基於使公務員登載不實事項於職務上所掌公文書之犯
    意聯絡，由乙○○安排丙○○於九十二年十月十二日至大陸地區福建省福州市與
    丁○○、黃學忠會合，辦理與大陸地區男子黃學忠之假結婚手續，林寶健並先行
    支付丙○○二萬五千元之報酬，俟於九十二年十月十七日，取得大陸地區福建省
    福州市公證處出具之結婚證明書後，丙○○先行搭機返臺，乙○○再委託不知情
    之戊○（業經檢察官為不起訴處分確定）於九十二年十月三十一日，帶同丙○○
    持前開結婚證明書至財團法人海峽交流基金會（下稱海基會）申請文書驗證，經
    海基會核發證明書，丙○○再於九十二年十一月三日持前開結婚證明書及海基會
    核發之證明書，自行至臺中縣后里鄉戶政事務所，填具「結婚登記申請書」，申
    請辦理結婚登記事宜，致使該管不知情之公務員，憑以輸入電腦處理，登載此不
    實之結婚、配偶資料於職務上所掌之戶籍登記資料之電子資訊檔案紀錄內（起訴
    書誤繕為登載在公文書上），並據以核發記載丙○○配偶欄為黃學忠之戶籍謄本
    及丙○○之國民身分證，足以生損害於戶政機關對戶籍管理之正確性。嗣丙○○
    、甲○○不滿乙○○遲未依先前約定給付報酬，且查覺事情不似先前所稱單純，
    丙○○乃拒絕配合辦理黃學忠申請來臺事宜，致黃學忠未能以探親名義申請來臺
    ，丙○○並於九十二年十二月十八日主動向警自首上情，而接受裁判。
二、案經丙○○自首由臺中縣警察局大甲分局報請臺灣臺中地方法院檢察署檢察官偵
    查起訴。
    理  由
一、訊據被告丙○○對於右揭犯罪事實坦承不諱；訊據被告乙○○、丁○○則矢口否
    認涉有上開犯行，被告乙○○辯稱：當時是甲○○向伊說，丙○○想嫁大陸男子
    ，伊因丁○○人在大陸，才請丁○○幫忙找對象，後來丁○○傳真黃學忠資料來
    臺灣，伊即將該資料交予丙○○，叫她若有意思，就自己去辦結婚手續，至於丙○○如何在大陸辦理結婚手續，伊均未過問。嗣因丙○○回臺後，不曉得如何去
    辦手續，伊才請託友人戊○帶丙○○去相關單位申辦。丙○○曾打電話向伊借錢
    ，伊告知丙○○過幾天再說，後來就失去聯絡，不知為何丙○○就去自首。但丙○○與黃學忠是真結婚，並非假結婚云云；被告丁○○則辯稱：當初乙○○打電
    話告知伊有臺灣女子想嫁大陸男子，伊才傳真黃學忠之資料予丙○○，後來黃學
    忠與丙○○聯絡後，丙○○對黃學忠的資料也很滿意，黃學忠就叫丙○○去辦結
    婚手續，後來丙○○到大陸時，黃學忠要伊陪同去接機，丙○○到伊住處住了三
    天，伊僅在第一天陪同黃學忠、丙○○去辦理結婚手續，嗣後手續均由他們自行
    辦理，當時他們二人也有在大陸舉辦喜宴，他們是真結婚，並非假結婚，至於丙○○去自首，應是想毀婚，想騙取黃學忠之聘金云云。惟查：
  (一)被告丙○○與黃學忠係假結婚乙情，業據被告丙○○於本院準備程序中供述：「
    我確實與黃學忠是辦理假結婚。當時（九十二年九月間）魏麗華住在臺北，我去
    找她，與她閒聊之間，魏麗華跟我提到乙○○有在辦理假結婚的事情，就是臺灣
    女子跟大陸男子假結婚，魏麗華問我說要不要過去辦，魏麗華說辦好可以得到五
    萬元的報酬，我就同意，然後就透過魏麗華去與乙○○聯絡，且我也有以電話與
    乙○○親自接洽：：我跟乙○○接洽的時候，乙○○就有跟我提過，這些手續及
    機票的錢，她都會支出，所以我去大陸的機票是乙○○出錢買好機票，把機票交
    給我的：：我到了大陸是丁○○與黃學忠去接機，接機後我就去住丁○○家，住
    了六、七天，後來就由丁○○帶我與黃學忠去辦理結婚手續，辦了好幾天，丁○○這幾天都有陪同我們去辦理，辦好以後也有在大陸辦一桌喜宴，後來我就回臺
    灣了。我在大陸那幾天，並沒有住在黃學忠家過：：當初我到大陸的時候，丁○○有交付我二萬五千元，回臺灣乙○○就沒有再給我錢，我有向乙○○要，乙○○說事情還沒有辦好，要等黃學忠可以過來臺灣以後，才要再給我二萬五千元。
    本來我以為我辦理假結婚的報酬是半年五萬元，後來到大陸的時候，丁○○告訴
    我是三年五萬元，而且魏麗華當初跟我說黃學忠如果來臺灣的話，戶籍不用入我
    戶籍，結果後來乙○○說黃學忠的戶籍要入我戶籍，因我家人不肯，事後我發現
    事態嚴重，不像之前所講的那麼單純，所以我才去自首」等語綦詳（見本院卷第
    五二、五三頁），核與同案共犯甲○○於本院準備程序中供述：「丙○○與黃學
    忠確實是假結婚。當初是我向丙○○講說乙○○有在辦理假結婚的事情，而且可
    以得到五萬元的報酬，因丙○○缺錢用，我就把乙○○的電話給丙○○，讓丙○○與乙○○聯絡，我也有以電話跟乙○○聯絡過，告知她，丙○○願意與大陸男
    子假結婚的事情，後來丙○○就與乙○○接洽，我就沒有插手：：當初乙○○有
    告訴我，介紹一個人跟大陸男子假結婚要給我新臺幣一萬元的報酬」等語（見本
    院卷第五三、五四頁）及證人戊○證述曾帶被告丙○○前去海基會驗證之情節相
    符，足認被告丙○○之自白與事實相符，足堪採信。
  (二)再參諸結婚乃人生大事，尤其對女孩子而言，更是影響一生之重大抉擇，莫不深
    思慎選，唯恐不慎，後悔莫及，因此必有相當之感情基礎，方有可能論及婚嫁，
    不可能率爾決定婚姻。觀之本案被告丙○○係於九十二年十月十二日前往福州市
    ，竟於同年十月十七日，即短短五日內，迅速與黃學忠辦妥結婚登記，顯與常情
    有違。縱如被告乙○○、丁○○所辯，前於同年九月間有傳真黃學忠之資料予被
    告丙○○，惟先前被告丙○○與黃學忠未曾謀面，尚難有深厚感情基礎，而黃學
    忠任職司機（此業據被告丁○○供承在卷），經濟狀況應非闊綽，衡諸常情被告
    丙○○當不致交往如此短暫時間，即貿然決定與黃學忠結婚，且未由親友陪同即
    私下前往大陸辦理結婚手續。況若認被告丙○○確因與黃學忠熱戀，而有結婚之
    真意，則殊難想像被告丙○○竟於辦妥結婚登記後，熱情又瞬間消褪，進而否認
    結婚之真意。準此，被告丙○○自白其為賺取報酬而與黃學忠辦理假結婚乙情，
應堪採信。
  (三)被告乙○○、丁○○雖以前詞置辯，惟衡情，茍被告丙○○確有與大陸男子結婚
    之真意，既經由被告乙○○、丁○○之介紹得償宿願，斷無僅為貪圖區區二萬五
    千元之小錢，即思毀婚之理，況被告丙○○與被告乙○○、丁○○並無何仇恨，
    縱事後有意悔婚，亦可尋求其他合法途徑離婚，當無恩將仇報誣指被告乙○○、
    丁○○仲介假結婚乙情，以入被告乙○○、丁○○於罪及陷己身受刑責訴追之理
    。參以被告丙○○供明其前去大陸之機票、開銷均係被告乙○○支付及被告丁○○已支付其二萬五千元報酬等情，復佐以證人戊○於本院審理中到庭具結證述：
    當天前去海基會辦理手續之費用，因丙○○身上未帶錢，係由伊代墊，後來伊也
    沒向再向丙○○索討等語（見本院卷第一○五頁），被告丙○○前去申辦手續，
    竟未事先備妥申辦費用，且其與證人戊○先前既非熟識，竟任由證人戊○代為墊
    付，事後亦未主動清償該筆費用，可見被告丙○○主觀上應係認定其根本毋庸支
    付該筆手續費，職是，被告丙○○供述：所有結婚之費用及開銷均由被告乙○○
    支付等情，自堪信為真實，據此，益徵被告丙○○與黃學忠應係假結婚無訛，否
    則焉有被告乙○○、丁○○支付其費用及報酬之可能。被告乙○○、丁○○雖辯
    稱：被告丙○○取得之前開二萬五千元，係黃學忠交付予被告丙○○之聘金云云
    ，惟依目前婚嫁之習俗，殊難想像聘金僅為二萬五千元之金額，且被告丙○○當
    時既已缺錢，又如何有能力自行負擔前去大陸結婚之開銷費用？足見被告乙○○
    、丁○○上開所辯，委不足取。
  (四)至被告乙○○、丁○○聲請傳喚黃學忠、己○○（即另一位經由被告乙○○之介
    紹與大陸地區男子結婚之人）到庭為證等情，惟己○○是否經由被告乙○○、丁○○之介紹而與大陸男子真結婚乙節，核與本案被告丙○○與黃學忠結婚之真假
    認定無涉；而黃學忠遠在大陸，傳喚到庭有實際作業上之困難，且本院依上開事
    證，心證已臻明確，故無再傳喚己○○、黃學忠到庭之必要，附此敘明。
  (五)此外，復有結婚登記申請書、財團法人海峽交流基金會證明及結婚證明書（均為
    影本）在卷足稽（見偵查卷第二六至二八頁），本件事證明確，被告等之犯行，
    均堪以認定。
二、按福建省福州市公證處之承辦員辦理前開被告丙○○與黃學忠結婚登記事項，該
    管承辦員（公證員）尚非我國轄內刑法第十條第二項所稱「依法令從事於公務之
    人員」，其所製作前開結婚公證書，自亦非刑法第十條第三項之「公文書」，則
    被告丙○○與黃學忠縱使福州市公證處之承辦員登載不實之結婚事項，亦無刑法
    第二百十四條之使公務員登載不實罪可言。又按上開戶政機關公務員，憑以輸入
    電腦處理，登載此不實之結婚、配偶資料於職務上所掌之戶籍登記資料之電子資
    訊檔案紀錄內，係戶政機關職務上所掌管之刑法第二百二十條第二項之準公文書
    ，被告丙○○持不實之結婚公證書等文件，使該管公務員登載其與黃學忠為配偶
    及結婚等不實事項於前開電子資訊案紀錄內，足以生損害於戶政機關即臺中縣后
    里鄉戶政事務所對戶政管理之正確性。
三、核被告乙○○、丁○○、丙○○所為，均係犯刑法第二百十四條之使公務員登載
    不實之文書罪。被告乙○○曾因侵占、偽造文書案件，經臺灣南投地方法院分別
    判處有期徒刑八月、六月，定應執行刑一年確定，甫於九十年二月十二日縮刑期
    滿執行完畢，有臺灣臺中地方法院檢察署刑案資料查註紀錄表及臺灣高等法院被
    告全國前案紀錄表附卷可證，其於有期徒刑執行完畢後，五年以內再犯本件有期
    徒刑以上之罪，為累犯，應依刑法第四十七條規定加重其刑。被告丙○○、乙○○、丁○○與甲○○間，就上開犯行，有犯意聯絡及行為分擔，均為共同正犯。
    被告丙○○係對於未發覺之罪自首而接受裁判，此有臺中縣警察局大甲分局警詢
    筆錄在卷可按，應依刑法第六十二條前段規定減輕其刑。爰審酌被告三人犯罪之
    目的、犯罪手段尚稱平和、前開行為足以影響政府機關對戶政管理管理之正確性
    ，對社會治安造成危害，惟被告丙○○犯罪後已坦承犯行等一切情狀，分別量處
    如主文所示之刑，並均諭知易科罰金之折算標準。末查，被告丙○○前未曾受有
    期徒刑以上刑之宣告，有臺灣臺中地方法院檢察署刑案資料查註紀錄表及臺灣高
    等法院被告全國前案紀錄表附卷可參，其因一時失慮，偶罹刑典，事後已坦承犯
    行，深具悔意，經此偵、審教訓，當知警惕而無再犯之虞，本院綜核各情，認以
    暫不執行其刑為適當，併予以宣告緩刑二年，以啟自新。
四、末按刑法關於沒收之規定，除違禁物必須沒收外，其餘均採得科主義，是法院對
    於供犯罪所用之物，沒收與否，本可自由裁量；如對得沒收之物未予沒收，尚不
    能認係違背法令（最高法院十九年上字第一六五一號、二十五年上字第一八九二
    號判例參照）。則被告丙○○與黃學忠所有之結婚證明書、海基會證明各一份；
    被告丙○○所有之戶籍謄本、國民身分證，雖係被告丙○○及共犯所有供本件犯
    罪所用或所得之物，惟非違禁物，且未扣案，又無證據證明仍屬存在，為免日後
    執行困難，爰不另宣告沒收，附此敘明。
五、公訴意旨另以：被告乙○○、丁○○、丙○○、甲○○共同基於行使使公務員登
    載不實事項於職務上所掌公文書之犯意聯絡，被告丙○○取得前開福州市公證處
    出具之結婚證明書返臺後，被告乙○○即委託不知情之戊○於九十二年十月三十
    一日，帶同丙○○持前開結婚證明書至海基會申請文書驗證，經海基會核發證明
    書，丙○○再於九十二年十一月三日持前開結婚證明書及海基會核發之證明書，
    自行至臺中縣后里鄉戶政事務所，填具「結婚登記申請書」，申請辦理結婚登記
    事宜，致使該管不知情之公務員，登載不實之結婚、配偶資料於職務上所掌之公
    文書，足以生損害於戶政機關對戶籍管理之正確性，因認被告乙○○、丁○○、
    丙○○就此部分亦涉有刑法第二百十六條、第二百十四條之行使使公務員登載不
    實之文書罪嫌。經查：按海基會雖係財團法人，卻為行政院依臺灣地區與大陸地
    區人民關係條例第四條所規定委託處理兩岸關係事務之民間團體，同條例第五條
    並授權其得驗證在大陸地區製作之文書，從而海基會驗證大陸地區製作之文書，
    即係行政院授權處理之公務，其承辦員自係依法令從事於公務之人員，亦即刑法
    第十條第二項、第二百十四條所規定之「公務員」；惟海基會之承辦員就承辦驗
    證業務僅有形式上審查權，且參酌卷附證明書內容，並未提及結婚證明書是否真
    實，應無刑法第二百十四條之使公務員登載不實罪可言（臺灣高等法院八十九年
    度法律座談會研討結果參照）。準此，被告丙○○持前開福州市公證處出具之結
    婚證明書，至海基會申請核發證明書，使海基會依其申請而發予證明書之行為，
    並未構成使公務員登載不實之文書罪，從而，被告丙○○嗣持前開結婚證明書及
    海基會之證明書，向臺中縣后里鄉戶政事務所承辦人員為行使，而申辦結婚登記
    之行為，自亦不構成行使使公務員登載不實之文書罪，灼然甚明，本應就此部分
    為無罪之諭知，惟公訴人認此部分與前揭起訴成罪部分，有實質上或裁判上一罪
    之關係，爰不另為無罪之諭知。
據上論斷，應依刑事訴訟法第二百九十九條第一項前段，刑法第二十八條、第二百十
四條、第四十七條、第四十一條第一項前段、第七十四條第一款，罰金罰鍰提高標準
條例第一條前段、第二條，判決如主文。
中      華      民      國      九十三    年    十二    月    三十一    日
                        臺灣臺中地方法院刑事第二庭
                          審判長法  官  蔡  名  曜
                                法  官  郭  書  豪
                                法  官  蔡  美  華
右正本證明與原本無異。
如不服本判決，應於判決送達後十日內向本院提出上訴狀，上訴於臺灣高等法院臺中
分院( 須附繕本 )。
                                書記官
中      華      民      國      九十三    年    十二    月    三十一    日
【附錄論罪科刑法條】
刑法第二百十四條：
明知為不實之事項，而使公務員登載於職務上所掌之公文書，足以生損害於公眾或他
人者，處三年以下有期徒刑、拘役或五百元以下罰金。
